臺灣臺中地方法院民事判決　　　　　　　 94年度婚字第654號
原告即反訴被告　　乙○○
訴訟代理人　　　　林俐伶　　律師
被告即反訴原告　　甲○○○
訴訟代理人　　　　吳雄仁　　律師
上列當事人間請求離婚等事件，本院於民國九十四年十二月一日
言詞辯論終結，判決如下：
    主  文
准原告與被告離婚。
訴訟費用由被告負擔。
准反訴原告與反訴被告離婚。
關於兩造未成年子女賴穎璇（女、民國八十九年十二月二十八日
生）權利義務之行使或負擔由被告（即反訴原告）任之。
反訴訟費用由反訴被告負擔。
    事實及理由
壹、程序方面：
一、按離婚依起訴時夫之本國法及中華民國法律，均認其事實為
    離婚原因者，得宣告之。但配偶之一方為中華民國國民者，
    依中華民國法律。涉外民事法律適用法第十四條，定有明文
    。本件被告係日本國籍人民，原告則為中華民國人民，是兩
    造離婚之準據法自應適用中華民國法律，合先敘明。
二、次按婚姻無效、確認婚姻成立或不成立、撤銷婚姻、離婚或
    夫妻同居之訴，得合併提起，或於第一審或第二審言詞辯論
    終結前，為訴之變更、追加或提起反訴。民事訴訟法第五百
    七十二條第一項，亦有明文。本件被告於本院言詞辯論終結
    前，即九十四年六月二十七日提起反訴，參照上開法條規定
    ，自屬合法。
貳、本訴部分：
一、原告主張：
  (一)兩造於民國八十九年七月六日在美國華盛頓州法院公證結婚
    ，九十年三月六日向戶政機關辦理結婚登記，婚後育有子女
    賴穎璇（女、八十九年十二月二十八日出生）一人。原告嗣
    於九十年三月初偕同被告與賴穎璇回台定居，並以臺中市○
    ○路五二一號八樓之四為夫妻之住所。因婚後被告對原告之
    工作不滿，兩造時有爭吵，詎料被告竟於九十四年二月十七
    日藉原告與父母前往大陸地區進行員工旅遊之際，未事先告
    知原告，攜同賴穎璇離台返日，經原告委任律師發函請求被
    告回台履行同居，惟被告竟以不實之情事委任律師口頭請求
    原告提起離婚訴訟。是被告顯無繼續維持兩造婚姻之意願，
    且已違反夫妻同居義務，爰依民法第一千零五十二條第一項
    第五款、第二項之規定，請求准予兩造離婚。並聲明：如主
    文第一項所示。
  (二)兩造所生子女賴穎璇自幼即由原告父母照顧，並已於台灣就
    讀幼稚園，早已習慣台灣之生活，且原告之家屬相處融洽，
    視賴穎璇如掌上明珠，又原告家境富裕，得予賴穎璇良好之
    生活。再者，原告從事汽車買賣業務，經濟收入穩定，且有
    原告父母協助照顧，反之被告年輕，未有工作，經濟來源全
    賴他人支應，離婚後勢必要外出工作而無法照顧幼女。是基
    於未成年子女最大利益，應由原告行使對於未成年子女賴穎
    璇之權利義務為宜。並請求酌定兩造所生之未成年子女賴穎
    璇之權利義務由原告行使或負擔。
二、被告則以：
  (一)原告婚後工作不順，又沉迷賭博電玩，積欠高額卡債，無法
    負擔兩造家庭生活開銷，惟被告因人地生疏無法在台謀生，
    僅得低頭向娘家求援，原告不僅未曾反省，竟反向被告借錢
    ，甚至盜領被告存款，被告每表抱怨之詞，即遭原告暴力相
    向，並以言語嘲弄辱罵。無奈被告舉目無親，求助無援，長
    久如此，被告不僅難以謀生，又飽受暴力對待，實已身心俱
    疲，所受痛苦實已無法言喻，顯有無法履行同居之正當事由
    等語置辯。
  (二)兩造子女賴穎璇自幼實由被告照料，觀之原告父母每年將近
    半年時間在美國居住，自非賴穎璇之主要養育者；且原告自
    與被告來台同居後，屢因工作表現不佳而更換服務公司，顯
    然未有穩定工作及經濟來源；反之被告之日本娘家生活富裕
    ，且被告現已從事英文日文之翻譯工作，收入頗佳，經濟來
    源綽綽有餘。再者，賴穎璇回日本後，已就讀幼稚園，在被
    告悉心照顧養育之下，正過快樂的日子，是兩造所生未成年
    子女賴穎璇之親權由被告任之，始符賴穎璇之最佳利益等語
    置辯。並聲明：駁回原告之訴。
參、反訴部分：
一、反訴原告主張：
  (一)除援引於本訴抗辯之事實外，並主張：兩造自九十三年三月
    一日來台同居後，反訴被告即屢因業務成績不佳而頻換汽車
    業務員之工作，且在薪資微薄之情況下，竟沉迷涉足於賭博
    遊戲場所，並積欠數家銀行卡債高達一百三十萬元以上，又
    經常在外飲酒，致荷包罄空，無法供給反訴原告及幼女之生
    活費。反訴原告因人地生疏不諳語言之情況下，無謀生能力
    ，僅以過年時婆婆賞賜之紅包節省用於自己與幼女之生活費
    ，甚至低頭向日本之娘家求助，並試圖謀求日語代課教師一
    職。惟反訴被告不引以為恥竟反向反訴原告借錢，甚至偽造
    反訴原告名義，盜領反訴原告之存款。反訴原告每表抱怨之
    詞，即受反訴被告暴力以對，甚至曾遭反訴被告以拳頭重擊
    胸、腹部，致反訴原告倒臥在床。更有甚者，反訴被告竟掄
    起化妝台椅子摔擲，反訴原告險喪生命。然反訴被告不僅未
    曾疼惜，每於反訴原告遭其暴力而瘀青之際，竟揶揄稱「妳
    的皮膚這麼嫩弱，我稍微動武即起瘀青」，並經常向反訴原
    告咆哮「不給你錢！如不滿意，滾回日本去！」無奈反訴原
    告舉目無親，婆婆竟僅安慰反訴原告一再隱忍。長久如此，
    反訴原告不僅難以謀生，又飽受暴力對待，實已身心俱疲，
    所受痛苦實已無法言喻，已達不堪同居之事由。再者，兩造
    婚姻已生破綻，且有難以繼續維持婚姻之重大事由，並無回
    復之望，為此爰依民法第一千零五十二條第一項第三款及第
    二款之規定，請求准許反訴原告與反訴被告離婚。並聲明：
    如主文第三項所示。
  (二)又反訴原告在日本之娘家，係當地望族，全家生活富裕，且
    反訴原告現從事英文日文之翻譯工作，收入頗佳，經濟來源
    綽綽有餘，兩造子女賴穎璇回日本後，已就讀幼稚園，在反
    訴原告悉心照顧養育之下，正過著活潑快樂的日子；反觀反
    訴被告僅沉迷賭博電玩，時常飲酒夜不歸宿、脾氣暴躁，稍
    不順亦會摑打幼女，又大聲叱喝，顯不適任賴穎璇之親權人
    。再者，反訴被告父母不僅已年邁，體力有限，且二老又經
    常相偕出國，每年將近半年期間在美國居住，自不可能專心
    照顧賴穎璇，而反訴被告所稱，賴穎璇自幼即由其父母全天
    照顧云云，顯與實情不符。是兩造所生未成年子女賴穎璇之
    親權，應由反訴原告任之。
二、反訴被告則以：
  (一)除援引本訴之主張外，並以：反訴被告實因須經常陪同反訴
    原告返日探親而經常請假，先前就職公司未能接納，故離職
    轉往現任公司，已於九十四年七月一日升至營業專員，未有
    謀職不易之情。反訴被告亦未涉足賭博遊戲場所，且僅因工
    作上應酬需要而喝酒，並非經常在外喝酒；反訴被告並未對
    反訴原告施以不堪同居之虐待，且反訴被告及反訴被告之家
    人對反訴原告極盡照顧。反訴原告來台定居後，皆與反訴被
    告父母同住，由反訴被告父母幫忙照顧賴穎璇，並支付平均
    每月二萬元之生活費用，令其生活無後顧之憂；至反訴原告
    所指稱反訴被告盜領其娘家之接濟款項，顯屬捏造之詞，實
    為反訴被告已得反訴原告之同意始提領，而積欠銀行欠款部
    分，均已清償。再者，反訴被告並未以拳頭重擊反訴原告之
    胸、腹部，亦未將反訴原告擊倒在床或掄起化妝台之椅子摔
    擲，致反訴原告險遭喪命等情。反訴原告之主張顯無理由。
  (二)反訴原告之母非如其所述係開設設計事務所，查兩造父母相
    見時，其母自稱從事保險公司之業務員，而未有反訴原告所
    言之情形。又反訴原告曾因語言資格，無法順利申請美國專
    科學校，是反訴原告之英語能力是否真能從事英日文翻譯工
    作，實令人懷疑。復兩造子女賴穎璇在美國出生，而未依日
    本戶籍法之規定，為保留日本國籍之意思表示，已溯及地喪
    失日本國籍，不得享有日本的所有福利，反訴原告顯然無法
    給予賴穎璇良好生活，不應由反訴原告擔任賴穎璇之親權人
    等語置辯。並聲明：駁回反訴原告之訴。
肆、法院之判斷：
一、本件經本院與兩造協議整理爭點結果，兩造爭執、不爭執事
    項如次：
  (一)兩造不爭執之事實：
    1.兩造於八十九年七月六日在美國結婚，並於九十年三月六
      日在我國戶政機關辦理登記，婚姻關係仍存續中。
    2.兩造婚後育有未成年子女賴穎璇一名。
    3.兩造於九十四年二月十四日分居至今。
    4.兩造婚姻已生破綻，對於可歸責之原因，兩造同意各應負
      擔一半之過失。
  (二)兩造爭執之事實：未成年子女賴穎璇之權利義務行使或負擔
    ，由何人任之較為適當？
二、關於離婚部分：
  (一)原告主張，兩造於八十九年七月六日在美國華盛頓州法院公
    證結婚，九十年三月六日向戶政機關辦理結婚登記，婚後育
    有未成年子女賴穎璇一人。兩造嗣於九十年三月間偕同子女
    回台定居。然因被告對原告之工作不滿，兩造時有爭吵，被
    告嗣於九十四年二月十七日，逕自攜同賴穎璇離台返日，原
    告遂委由律師發函要求被告偕同子女儘速返台。因被告仍未
    偕同賴穎璇返台，原告嗣於九十四年四月二十二日向臺灣臺
    中地方法院檢察署，對被告提起刑事略誘罪之告訴等情，有
    戶籍謄本謄本一份、律師函影本二份、被告日本國護照影本
    一份等為證。並經本院依職權向內政部警政署入出境管理局
    查詢被告之入出境紀錄，被告於九十四年二月十四日出境臺
    灣地區後未再入境，有該局九十四年六月九日竟信栩字第０
    九四一０五四二九三０號函暨所附之被告入出國日期證明書
    ，在卷可查。又原告對被告提出刑事告訴一節，亦經本院依
    職權調閱臺灣臺中地方法院檢察署九十四年偵字第一三七六
    九號偵查卷宗，詳閱屬實。被告對於上開事實均不爭執，應
    認原告之主張為真實。
  (二)反訴原告則主張，兩造來台同居後，因反訴被告工作不順，
    又涉足賭博場所，積欠數家銀行卡債，而無法供給反訴原告
    及幼女之生活費。反訴原告不得已向日本之娘家求助，並試
    圖謀求日語代課教師一職，反訴被告竟仍向反訴原告借錢，
    甚至偽造反訴原告名義，盜領反訴原告之存款。且曾對反訴
    原告暴力以對，並以不堪入耳之言語辱罵反訴原告，反訴原
    告不僅難以謀生，又飽受暴力對待，始帶同幼女返回日本等
    情，並提出外匯水單影本三紙、聯信商業銀行存摺影本一紙
    ，並聲請本院向財團法人金融聯合徵信中心查詢反訴被告滯
    納債信，有該中心九十四年七月二十二日（94）金徵（業）
    字第一五一六六號函在卷可憑。反訴被告雖不否認兩造曾發
    生爭執，亦有提領反訴原告金融帳號內之金錢，以及積欠銀
    行卡債，然抗辯稱：提領款項前，曾以電話徵得反訴原告之
    同意；向金融機構借款係業務週轉所需，目前均已清償；又
    其並無涉足賭博場所，亦無毆打、辱罵反訴原告之情事，並
    提出清償證明影本二紙為證。
  (三)就上開兩造所陳之情節以觀，本件應審究者為兩造婚姻是否
    有難以維持之重大事由？如兩造婚姻已生破綻，則該事由是
    否係可歸責於被告所造成？
  (四)按民法第一千零五十二條第二項所稱「有前項以外之重大事
    由，難以維持婚姻者」，乃抽象的、概括的離婚事由，係民
    法親屬編於七十四年修正時，為因應實際需要，參酌各國立
    法例，導入破綻主義思想所增設。但其事由應由夫妻之一方
    負責者，僅他方得請求離婚，是其所採者為消極破綻主義精
    神，而非積極破綻主義。關於是否為難以維持婚姻之重大事
    由，其判斷標準為婚姻是否已生破綻而無回復之希望。而婚
    姻是否已生破綻而無回復之希望，則應依客觀的標準，即難
    以維持婚姻之事實，是否已達於倘處於同一境況，任何人均
    將喪失維持婚姻意欲之程度而定。至於同條但書所規定「難
    以維持婚姻之重大事由應由夫妻之一方負責者，僅他方得請
    求離婚」，乃因如肯定有責配偶之離婚請求權，無異承認恣
    意離婚，不僅破壞婚姻秩序，且有背於道義，尤其違反自己
    清白（clean hands）之法理，有欠公允，同時亦與國民之
    法感情及倫理觀念不合，因而採消極破綻主義。然若夫妻雙
    方均為有責時，則應衡量比較雙方之有責程度，而許責任較
    輕之一方向應負主要責任之他方請求離婚，以符合公平（最
    高法院九十一年臺上字第二０二三號判決意旨參照）。又徵
    之夫妻來自不同家庭，其成長背景有異，尤其在異國婚姻，
    夫妻彼此間對生活方式、金錢管理等方面，在觀念必有差距
    ，無法期待對方凡事盡如己意，故夫妻間平日相處偶生衝突
    齟齬，在所難免。惟兩造間如遇有意見相歧或情感不合時，
    實應理性和平溝通解決，非得逕執此為爭執之藉口。而依上
    開兩造所陳之情節以觀，被告在毫無知會原告之情形下，逕
    自偕同未成年子女返回日本，而未顧慮原告及原告家人對於
    子女之感情與思念；而反訴被告於反訴原告在台生活期間，
    亦未思及反訴原告生活異鄉之困難，在日常生活上屢與反訴
    原告發生衝突，且金錢事務之處理上，造成彼此之重大誤會
    。衡諸上情，兩造夫妻間缺乏應有之尊重，亦未能以理性溝
    通方式處理問題，而以離家出走或發生衝突之方式發洩情緒
    ，此不僅為法律所不許之行為，亦無助於夫妻間婚姻問題之
    消彌，反而嚴重傷害彼此之人格尊嚴與身體安全，徒令兩造
    間漸行漸遠，終至情感裂痕陷入無法回復之地步。而兩造亦
    均認為婚姻有難以維持之重大事由存在，且任何人在此情況
    均將喪失維持婚姻之意欲。準此，兩造之婚姻關係在客觀上
    已生嚴重障礙而破裂，勢難白首偕老，且在主觀上兩造情愛
    已失之情況下，若強求其等維持婚姻，僅係造成貌合神離之
    婚姻假相，不僅兩造精神痛苦，對所生子女之正常成長亦有
    妨礙。是以，兩造對婚姻破綻之發生，顯有可歸責之事由，
    參照上開最高法院判決意旨所示，本件原告及反訴原告據以
    主張依民法第一千零五十二條第二項之規定，訴請離婚，均
    有理由，應予准許。
  (五)末按離婚之訴為形成之訴，訴訟標的依通說為形成權即離婚
    事由之存否，於同一當事人主張多項離婚原因時，如法院認
    其中一項為有理由，對於當事人之其他主張即無須審酌。本
    院既已依民法第一千零五十二條第二項之規定准予兩造離婚
    ，則對於原告及反訴原告之其他主張，自無審究之必要，附
    此敘明。
三、關於未成年子女權利義務之行使負擔（即親權）部分：
  (一)兩造於本院判決離婚前即處於分居狀態，雙方實際上係分隔
    在兩個不同之國家，事實上就親權之行使或負擔，不可能共
    同監護，況且兩造對於子女應在何國家居住意見相歧，又未
    能取得共識。是以，未成年子女之親權由雙方共同行使或負
    擔，已屬不可能，且不利於子女。因此本件勢必選擇『最小
    傷害替代方案（the least detrimental alternative）』
    （請參閱Steven1. Pfeiffer著，Children and Divorce
    Access/Vi -sitation Arrangements），在未成年子女成長
    過程中，由子女依附對象的一方行使或負擔親權，以維護未
    成年子女之利益。
  (二)次按所謂監護（即親權），除生活保持外，尚包括子女之教
    育、身心之健全發展及培養倫理道德等習性在內，應就兩造
    之職業、經濟狀況、保護教養能力及其子女之多寡等一切情
    況，通盤加以考慮，最高法院曾著有六十九年臺上字第二五
    九七號判例可資參照。基上，酌定對於未成年子女權利義務
    之行使或負擔，自應以子女之最佳利益為原則，除斟酌父母
    兩造之經濟能力、子女之意願外，並應兼顧父母智識程度、
    職業、人格、品性、健康、將來環境、保護教養能力、親子
    關係及以往照顧子女之態度，及教養現狀等一切情狀，『通
    盤加綜合考量』，以符維護子女身心健康，促進子女正常發
    展，保障子女福利之目的，並非僅以經濟能力之強弱決定親
    權之歸屬。
  (三)又夫妻離婚者，對於未成年子女權利義務之行使或負擔，依
    協議由一方或雙方共同任之；未為協議或協議不成者，法院
    得依夫妻之一方、主管機關、社會福利機構或其他利害關係
    人之請求或依職權酌定之，民法第一千零五十五條第一項定
    有明文。又法院為民法第一千零五十五條裁判時，應依子女
    最佳利益，審酌一切情狀，參考社工人員之訪視報告，尤應
    注意左列事項：(1)子女之年齡、性別、人數及健康情形。(2)
    子女之意願及人格發展之需要。(3)父母之年齡、職業、品性
    、健康情形、經濟能力及生活狀況。(4)父母保護、教養子女
    之意願及態度。(5)父母子女間或未成年子女與其他共同生活
    之人間之感情狀況。民法第一千零五十五條之一亦有明文。
  (四)經查：兩造婚後育有未成年子女賴穎璇一人，惟兩造於本件
    審理終結前，對於兩造未成年子女權利義務之行使負擔，未
    協議由一方或雙方共同任親權人，本院自得依兩造之聲請酌
    定之。經本院依職權函請主管機關臺中市政府委託財團法人
    臺灣兒童暨家庭扶助基金會臺中市分事務所就兩造離婚後未
    成年子女權利義務之行使與負擔進行訪視，其中原告即反訴
    被告方面，其結果略以：「1.經濟能力：案父從事汽車業務
    工作，與案祖父母同住，於必要時，案祖父母亦會給予經濟
    上的協助。2.養育經驗：案主回台後，日夜均由案祖父母照
    顧，直到三歲之後才與案父母同住。3.親子關係：案主由案
    母帶回日本後，案父曾到日本希望與案母協商，然無法達成
    協議。案主離開後，一家人都相當思念案主，也都非常難過
    。4.居住環境：案父目前居住在社區型電梯大樓，有管理員
    協助管力，屋內約有八十坪，四個房間，陳設相當高雅舒適
    ，空間也大致充足。以本案案父的情況，不論在經濟能力、
    親屬資源及居家環境等等來看，應該有足夠能力照顧案主，
    由案父監護案主也應無不妥之處。但是由於本案僅為案父一
    家人單方陳述，無法得知案母及案主的實際情形，因此請法
    院參酌訪視報告酌定之。」此有該分事務所九十四年六月二
    十五日（九四）台童中扶字第三六四號函暨所附訪視報告附
    卷可稽。原告另提出台中市私立全方位幼稚園收據影本一紙
    、照片十四張、原告薪資收入證明、原告父母親所得稅核定
    通知書、土地所有權狀等件為證。另因被告即反訴原告為日
    本國人民，而被告及未成年子女目前均未在臺灣地區，本院
    無法囑託主管機關進行訪視，然其主張未成年人在日本已就
    讀幼稚園適應良好，亦取得日本之合法居留權，且享有健康
    保險，被告及其家人足以提供賴穎璇良好之照顧等語，並提
    出賴穎璇之生活照片四十張、被告及其家人之薪資明細單影
    本四紙、被告父親之資產證明影本一件及在職證明、薪資扣
    繳憑單正本各一紙、健康保險被保險者證及醫療福祉費受給
    者證影本各一紙、外國人登錄證明書影本一件等為證。
  (五)本院依前述說明，並審酌未成年人係於八十九年十二月二十
    八日在美國出生，於九十年三月返台居住，再於九十四年二
    月由被告攜赴日本。顯見賴穎璇自出生至今，雖多次改變生
    活環境，然兩造均與未成年人同住，自難遽以親子相處狀況
    ，決定由原告或被告照顧未成年人年，較有利於未成年人。
    又未成年子女賴穎璇正值心智發展學習之重要時刻，亟需家
    人付出心力、時間予以指導，而依上開訪視調查報告所示，
    雖原告在經濟條件、親友支援、教育提供、居住環境等方面
    均足以提供未成年人成長所需。惟被告將未成年人攜回日本
    後，亦已安排賴穎璇就學，而賴穎璇目前雖未取得日本國籍
    ，然有合法之居留資格，又享有健康保險，而被告之父母亦
    有工作並提供相關之照顧協助，且基於被告以往之照顧經驗
    ，未成年子女由被告負擔照顧責任，經由被告之親情、指導
    、交流、教養等行為，持續滿足子女在人格成長上、物質上
    的需要，被告目前實已擔任子女『主要養育者』角色。顯見
    對於未成年人傷害最小之監護方式，係由被告在日本繼續提
    供未成年成長所需之一切教養環境。再者，在雙親家庭中成
    長之孩童，母親之角色有其獨特之女性人格特質，最能瞭解
    小孩生活上之需要，母親亦往往較能照顧小孩之生活起居。
    而對於親子關係方面，母親亦往往較父親更能促進親子間之
    互動溝通，而父親若要取代母親的功能角色，即便花極大功
    夫與時間，亦恐不能扮演好母親之角色，因在本質上，父親
    與母親在家庭中係處於完全不同的角色扮演功能。而由
    本件之情形觀之，由同為女性之被告擔任未成年人之親權人
    ，對於未成年人之成長，應較為有利。從而，本院依據民法
    第一千零五十五條之一各款所示，斟酌兩造所生子女最佳利
    益，並參酌前開訪視報告及說明，爰依職權及原告所請，對
    於兩造所生子女賴穎璇權利義務之行使或負擔，酌定由被告
    即反訴原告任之，並判決如主文第二項所示。
伍、本件係依民事訴訟法第二百七十一條之一準用同法第二百七
    十條之一第一項第三款規定，整理並協議簡化爭點及不爭執
    之事項後，兩造同意僅就言詞辯論時所陳述之事實及主張之
    法律關係為論斷。則兩造其餘攻擊防禦與上開爭點無關者，
    自不予一一論述，併此敘明。
陸、訴訟費用負擔之依據：民事訴訟法第七十八條。
中　　華　　民　　國　　94　　年　　12　　月　　15　　日
                  家事法庭  法  官　林三元
以上正本係照原本作成。
如對本判決上訴，須於判決送達後20日之不變期間內，向本院提
出上訴狀。
中　　華　　民　　國　　94　　年　　12　　月　　15　　日
                            書記官